

Un infarto de miocardio (IM), ocurre cuando el flujo de sangre hacia el corazón se ve interrumpido, causando daño al músculo cardíaco. Los síntomas más frecuentes incluyen dolor o molestia en el pecho que puede extenderse al hombro, brazo o mandíbula. Otros síntomas pueden incluir dificultad para respirar, náuseas y sudoración. Las complicaciones posibles de un IM incluyen insuficiencia cardíaca, arritmias y shock cardiogénico.
En España, la incidencia muestra que para personas de 25 a 74 años oscila entre 135 y 210 casos por 100.000 personas-año en hombres y entre 29 y 61 casos por 100.000 en mujeres. Se trata de una patología relativamente frecuente y potencialmente mortal. 

Las complicaciones del infarto de miocardio pueden tener un impacto significativo en la salud y la calidad de vida de los pacientes, así como en los costos de atención médica asociados. Desde insuficiencia cardíaca hasta arritmias cardiacas y shock cardiogénico, estas complicaciones pueden aumentar la morbimortalidad y prolongar la hospitalización, lo que resulta en una mayor carga tanto para los pacientes como para el sistema de salud en su conjunto.

Además de su impacto clínico y económico, las complicaciones del infarto de miocardio también plantean desafíos en términos de gestión clínica y toma de decisiones. La identificación temprana y la prevención de estas complicaciones son fundamentales para mejorar los resultados clínicos y la supervivencia de los pacientes con infarto de miocardio.

El reconocimiento de patrones y la extracción de datos en un contexto clínico, como con un IM, son cruciales para identificar y prevenir complicaciones potenciales. Se ha seleccionado un dataset recopilado entre 1992 y 1995 en Krasnoyarsk. Disponible tanto en kaggle como en UC Irvine Machine Learning Repository, DOI:10.25392/leicester.data.12045261.v3, este dataset acumula datos referentes a IM en el momento de la admisión del paciente como de dias posteriores, lo cual permite analizar la evolución y monitorizar las posibles complicaciones que puedan aparecer. 

El objetivo propuesto es analizar cómo influye el estado del paciente con IM y sus valores de laboratorio en el momento de la admisión en urgencias y estancia hospitalaria en las potenciales complicaciones que pueuda sufrir durante la estancia en UCI.Esto aporta un gran valor dado que permitirá a los profesionales hacer un abordaje mucho mas personalizado y prevenir dichas complicaciones.

Dados los datos de los que disponemos, estamos ante un problema de clasificación. Siendo las variables objetivo a analizar las posibles complicaciones, siendo clasificación binaria. Será necesario aplicar técnicas de aprendizaje supervisado.


```{r}

library(readr)
library(dplyr)
library(ggplot2)
library(tidymodels)
library(recipes)
library(arules)
library(tidyr)
library(stats)
```

# Carga de datos y descripción general

```{r}
heart <- read.csv("data/myocardial_infarctation.CSV", row.names=NULL)

str(heart)
head(heart)
```
Se visualizan los datos, el dataset está compuesto por 124 variables y 1700 observaciones. Las variables y otra información se pueden consultar en https://archive.ics.uci.edu/dataset/579/myocardial+infarction+complications. A continuación se detallan las variables del dataset a fin de hacer una selección.

+ **ID**: Identificador único (Numérica)
+ **AGE**: Edad del paciente (Numérica)
+ **SEX**: Género (Binaria; 0: femenino, 1: masculino)

Antecedentes y factores de riesgo

+ **INF_ANAM**: Cantidad de infartos previos (0, 1, 2, 3 o mas)
+ **STENOK_AN**: Angina de pecho por esfuerzo previa ,categórica (0: nunca, 1: durante el último año, 2: hace un año, 3: hace dos años, 4: hace tres años, 5: hace 4-5 años)
+ **FK_STENOK**: Clase funcional de la angina en el último año (Ordinal) (0: sin angina 1: I FC 2: II FC 3: III FC 4: IV FC	)
+ **IBS_POST**: Enfermedad coronaria reciente (Ordinal) (0 ninguna, 1 angina de esfuerzo, 2 angina inestable)
+ **IBS_NASL**: Antecedentes familiares de enfermedad coronaria  (Binaria; 0: no, 1: sí)
+ **GB**: Presencia de hipertensión esencial (Ordinal) (0: no hay hipertensión, 1: Etapa 1, 2: Etapa 2, 3: Etapa 3)
+ **SIM_GIPERT**: Hipertensión sintomática (Binaria; 0: no, 1: sí)
+ **DLIT_AG**: Duración de la hipertensión arterial, por años (Ordinal) (0 sin HTA, 7 mas de 10 años)
+ **ZSN_A**: Insuficiencia cardíaca crónica en la anamnesis (Parcialmente ordenada) (0: no hay insuficiencia cardíaca crónica, 1: Etapa I, 2: Etapa II (insuficiencia cardíaca debido a disfunción sistólica del ventrículo derecho), 3: Etapa II (insuficiencia cardíaca debido a disfunción sistólica del ventrículo izquierdo), 4: Etapa IIB (insuficiencia cardíaca debido a disfunción sistólica de los ventrículos izquierdo y derecho))
+ **nr_11**: Observación de arritmias previas (Binaria; 0: no, 1: sí)
+ **nr_01**: Contracciones auriculares prematuras previas (Binaria; 0: no, 1: sí)
+ **nr_02**: Contracciones ventriculares prematuras previas (Binaria; 0: no, 1: sí)
+ **nr_03**: Paroxismos de fibrilación auricular previos (Binaria; 0: no, 1: sí)
+ **nr_04**: Fibrilación auricular persistente previa (Binaria; 0: no, 1: sí)
+ **nr_07**: Fibrilación ventricular previa (Binaria; 0: no, 1: sí)
+ **nr_08**: Taquicardia ventricular paroxística previa (Binaria; 0: no, 1: sí)
+ **np_01**: Bloqueo AV de primer grado previo (Binaria; 0: no, 1: sí)
+ **np_04**: Bloqueo AV de tercer grado previo (Binaria; 0: no, 1: sí)
+ **np_05**: BCRHA anterior (LBBB) previo (Binaria; 0: no, 1: sí)
+ **np_07**: BCRHA incompleto previo (Binaria; 0: no, 1: sí)
+ **np_08**: BCRHA completo previo (Binaria; 0: no, 1: sí)
+ **np_09**: BRDHA incompleto previo (Binaria; 0: no, 1: sí)
+ **np_10**: BRDHA completo previo (Binaria; 0: no, 1: sí)
+ **endocr_01**: Diabetes mellitus en la anamnesis (Binaria; 0: no, 1: sí)
+ **endocr_02**: Obesidad en la anamnesis (Binaria; 0: no, 1: sí)
+ **endocr_03**: Tirotóxicosis en la anamnesis (Binaria; 0: no, 1: sí)
+ **zab_leg_01**: Bronquitis crónica en la anamnesis (Binaria; 0: no, 1: sí)
+ **zab_leg_02**: Bronquitis crónica obstructiva en la anamnesis (Binaria; 0: no, 1: sí)
+ **zab_leg_03**: Asma bronquial en la anamnesis (Binaria; 0: no, 1: sí)
+ **zab_leg_04**: Neumonía crónica en la anamnesis (Binaria; 0: no, 1: sí)
+ **zab_leg_06**: Tuberculosis pulmonar en la anamnesis (Binaria; 0: no, 1: sí)
+ **S_AD_KBRIG**: Presión arterial sistólica según el equipo de cardiología de emergencia (mmHg) (Numérica)
+ **D_AD_KBRIG**: Presión arterial diastólica según el equipo de cardiología de emergencia (mmHg) (Numérica)

Datos del ingreso en unidad de cuidados intensivos (UCI)

+ **S_AD_ORIT**: Presión arterial sistólica según la unidad de cuidados intensivos (mmHg) (Numérica)
+ **D_AD_ORIT**: Presión arterial diastólica según la unidad de cuidados intensivos (mmHg) (Numérica)
+ **O_L_POST**: Edema pulmonar al momento de la admisión a la unidad de cuidados intensivos (Binaria; 0: no, 1: sí)
+ **K_SH_POST**: Choque cardiogénico al momento de la admisión a la unidad de cuidados intensivos (Binaria; 0: no, 1: sí)
+ **MP_TP_POST**: Paroxismos de fibrilación auricular al momento de la admisión a la unidad de cuidados intensivos, o en etapa prehospitalaria (Binaria; 0: no, 1: sí)
+ **SVT_POST**: Paroxismos de taquicardia supraventricular al momento de la admisión a la unidad de cuidados intensivos, o en etapa prehospitalaria (Binaria; 0: no, 1: sí)
+ **GT_POST**: Paroxismos de taquicardia ventricular al momento de la admisión a la unidad de cuidados intensivos, o en etapa prehospitalaria (Binaria; 0: no, 1: sí)
+ **FIB_G_POST**: Fibrilación ventricular al momento de la admisión a la unidad de cuidados intensivos, o en etapa prehospitalaria (Binaria; 0: no, 1: sí)

Tipo de infarto

+ **ant_im**: Presencia de un infarto de miocardio anterior (ventricular izquierdo) (ECG cambia en derivaciones V1: V4) (Categórica) (0: no hay infarto en esta ubicación, 1: QRS sin cambios, 2: QRS como complejo QR, 3: QRS como complejo Qr, 4: QRS como complejo QS
+ **lat_im**: Presencia de un infarto de miocardio lateral (ventricular izquierdo) (ECG cambia en derivaciones V5: V6, I, AVL) (Categórica) (0: no hay infarto en esta ubicación, 1: QRS sin cambios, 2: QRS como complejo QR, 3: QRS como complejo Q, 4: QRS como complejo QS)
+ **inf_im**: Presencia de un infarto de miocardio inferior (ventricular izquierdo) (ECG cambia en derivaciones III, AVF, II) (Categórica) (0: no hay infarto en esta ubicación, 1: QRS sin cambios, 2: QRS como complejo QR, 3: QRS como complejo Q, 4: QRS como complejo QS)
+ **post_im**: Presencia de un infarto de miocardio posterior (ventricular izquierdo) (ECG cambia en V7: V9, cambios de reciprocidad en derivaciones V1 – V3) (Categórica) (0: no hay infarto en esta ubicación, 1: QRS sin cambios, 2: QRS como complejo QR, 3: QRS como complejo Q, 4: QRS como complejo QS)
+ **IM_PG_P**: Presencia de un infarto de miocardio ventricular derecho (Binaria; 0: no, 1: sí)

Arritmias presentes en el electrocardiograma (ECG)

+ **ritm_ecg_p_01**: Ritmo ECG en el momento de la admisión al hospital: sinusal (con una frecuencia cardíaca de 60-90) (Binaria; 0: no, 1: sí)
+ **ritm_ecg_p_02**: Ritmo ECG en el momento de la admisión al hospital: fibrilación auricular (Binaria; 0: no, 1: sí)
+ **ritm_ecg_p_04**: Ritmo ECG en el momento de la admisión al hospital: auricular (Binaria; 0: no, 1: sí)
+ **ritm_ecg_p_06**: Ritmo ECG en el momento de la admisión al hospital: idioventricular (Binaria; 0: no, 1: sí)
+ **ritm_ecg_p_07**: Ritmo ECG en el momento de la admisión al hospital: sinusal con una frecuencia cardíaca superior a 90 (taquicardia) (Binaria; 0: no, 1: sí)
+ **vritm_ecg_p_08**: Ritmo ECG en el momento de la admisión al hospital: sinusal con una frecuencia cardíaca inferior a 60 (bradicardia) (Binaria; 0: no, 1: sí)
+ **n_r_ecg_p_01**: Contracciones auriculares prematuras en ECG en el momento de la admisión al hospital (Binaria; 0: no, 1: sí)
+ **n_r_ecg_p_02**: Contracciones auriculares prematuras frecuentes en ECG en el momento de la admisión al hospital (Binaria; 0: no, 1: sí)
+ **n_r_ecg_p_03**: Contracciones ventriculares prematuras en ECG en el momento de la admisión al hospital (Binaria; 0: no, 1: sí)
+ **n_r_ecg_p_04**: Contracciones ventriculares prematuras frecuentes en ECG en el momento de la admisión al hospital (Binaria; 0: no, 1: sí)
+ **n_r_ecg_p_05**: Paroxismos de fibrilación auricular en ECG en el momento de la admisión al hospital (Binaria; 0: no, 1: sí)
+ **n_r_ecg_p_06**: Forma persistente de fibrilación auricular en ECG en el momento de la admisión al hospital (Binaria; 0: no, 1: sí)
+ **n_r_ecg_p_08**: Paroxismos de taquicardia supraventricular en ECG en el momento de la admisión al hospital (Binaria; 0: no, 1: sí)
+ **n_r_ecg_p_09**: Paroxismos de taquicardia ventricular en ECG en el momento de la admisión al hospital (Binaria; 0: no, 1: sí)
+ **n_r_ecg_p_10**: Fibrilación ventricular en ECG en el momento de la admisión al hospital (Binaria; 0: no, 1: sí)
+ **n_p_ecg_p_01**: Bloqueo sinoauricular en ECG en el momento de la admisión al hospital (Binaria; 0: no, 1: sí)
+ **n_p_ecg_p_03**: Bloqueo AV de primer grado en ECG en el momento de la admisión al hospital (Binaria; 0: no, 1: sí)
+ **n_p_ecg_p_04**: Bloqueo AV de segundo grado tipo 1 (Mobitz I/Wenckebach) en ECG en el momento de la admisión al hospital (Binaria; 0: no, 1: sí)
+ **n_p_ecg_p_05**: Bloqueo AV de segundo grado tipo 2 (Mobitz II/Hay) en ECG en el momento de la admisión al hospital (Binaria; 0: no, 1: sí)
+ **n_p_ecg_p_06**: Bloqueo AV de tercer grado en ECG en el momento de la admisión al hospital (Binaria; 0: no, 1: sí)
+ **n_p_ecg_p_07**: BCRHA anterior en ECG en el momento de la admisión al hospital (Binaria; 0: no, 1: sí)
+ **n_p_ecg_p_08**: BCRHA posterior en ECG en el momento de la admisión al hospital (Binaria; 0: no, 1: sí)
+ **n_p_ecg_p_09**: BCRHA incompleto en ECG en el momento de la admisión al hospital (Binaria; 0: no, 1: sí)
+ **n_p_ecg_p_10**: BCRHA completo en ECG en el momento de la admisión al hospital (Binaria; 0: no, 1: sí)
+ **n_p_ecg_p_11**: BRDHA incompleto en ECG en el momento de la admisión al hospital (Binaria; 0: no, 1: sí)
+ **n_p_ecg_p_12**: BRDHA completo en ECG en el momento de la admisión al hospital (Binaria; 0: no, 1: sí)

Tratamiento fibrinolisis

+ **fibr_ter_01**: Terapia fibrinolítica con Celiasum 750k IU (Binaria; 0: no, 1: sí)
+ **fibr_ter_02**: Terapia fibrinolítica con Celiasum 1m IU (Binaria; 0: no, 1: sí)
+ **fibr_ter_03**: Terapia fibrinolítica con Celiasum 3m IU (Binaria; 0: no, 1: sí)
+ **fibr_ter_05**: Terapia fibrinolítica con Streptase (Binaria; 0: no, 1: sí)
+ **fibr_ter_06**: Terapia fibrinolítica con Celiasum 500k IU (Binaria; 0: no, 1: sí)
+ **fibr_ter_07**: Terapia fibrinolítica con Celiasum 250k IU (Binaria; 0: no, 1: sí)
+ **fibr_ter_08**: Terapia fibrinolítica con Streptodecase 1.5m IU (Binaria; 0: no, 1: sí)

Determinacioniies de laboratorio

+ **GIPO_K**: Hipokalemia (< 4 mmol/L) (Binaria; 0: no, 1: sí)
+ **K_BLOOD**: Contenido de potasio en suero (mmol/L) (Numérica)
+ **GIPER_Na**: Aumento de sodio en suero (más de 150 mmol/L) (Binaria; 0: no, 1: sí)
+ **NA_BLOOD**: Contenido de sodio en suero (mmol/L) (Numérica)
+ **ALT_BLOOD**: Contenido de AlAT en suero (IU/L) (Numérica)
+ **AST_BLOOD**: Contenido de AsAT en suero (IU/L) (Numérica)
+ **KFK_BLOOD**: Contenido de CPK en suero (IU/L) (Numérica)
+ **L_BLOOD**: Conteo de células blancas (billones por litro) (Numérica)
+ **ROE**: Velocidad de sedimentación eritrocítica (mm) (Numérica)

Dolor y tiempos

+ **TIME_B_S**: Tiempo transcurrido desde el inicio del ataque de enfermedad coronaria hasta la hospitalización (Categórica) (1: menos de 2 horas, 2: 2-4 horas, 3: 4-6 horas, 4: 6-8 horas, 5: 8-12 horas, 6: 12-24 horas, 7: más de 1 día, 8: más de 2 días, 9: más de 3 días)
+ **R_AB_1_n**: Recurrencia del dolor en las primeras horas del período hospitalario (Categórica)  (0: no hay recaída, 1: solo una vez, 2: 2 veces, 3: 3 o más veces)
+ **R_AB_2_n**: Recurrencia del dolor en el segundo día del período hospitalario (Categórica)  (0: no hay recaída, 1: solo una vez, 2: 2 veces, 3: 3 o más veces)
+ **R_AB_3_n**: Recurrencia del dolor en el tercer día del período hospitalario (Categórica)  (0: no hay recaída, 1: solo una vez, 2: 2 veces, 3: 3 o más veces)

Fármacos durante la hospitalización

+ **NA_KB**: Uso de opioides por el equipo de cardiología de emergencia (Binaria; 0: no, 1: sí)
+ **NOT_NA_KB**: Uso de AINEs por el equipo de cardiología de emergencia (Binaria; 0: no, 1: sí)
+ **LID_KB**: Uso de lidocaína por el equipo de cardiología de emergencia (Binaria; 0: no, 1: sí)
+ **NITR_S**: Uso de nitratos líquidos en la UCI (Binaria; 0: no, 1: sí)
+ **NA_R_1_n**: Uso de opioides en la UCI en las primeras horas del período hospitalario (Numérica)
+ **NA_R_2_n**: Uso de opioides en la UCI en el segundo día del período hospitalario (Numérica)
+ **NA_R_3_n**: Uso de opioides en la UCI en el tercer día del período hospitalario (Numérica)
+ **NOT_NA_1_n**: Uso de AINEs en la UCI en las primeras horas del período hospitalario (Categórica) (0: no, 1: una vez, 2: dos veces, 3: tres veces, 4: cuatro veces o más)
+ **NOT_NA_2_n**: Uso de AINEs en la UCI en el segundo día del período hospitalario (Numérica)
+ **NOT_NA_3_n**: Uso de AINEs en la UCI en el tercer día del período hospitalario (Numérica)
+ **LID_S_n**: Uso de lidocaína en la UCI (Binaria; 0: no, 1: sí)
+ **B_BLOK_S_n**: Uso de betabloqueadores en la UCI (Binaria; 0: no, 1: sí)
+ **ANT_CA_S_n**: Uso de bloqueadores de los canales de calcio en la UCI (Binaria; 0: no, 1: sí)
+ **GEPAR_S_n**: Uso de anticoagulantes (heparina) en la UCI (Binaria; 0: no, 1: sí)
+ **ASP_S_n**: Uso de ácido acetilsalicílico en la UCI (Binaria; 0: no, 1: sí)
+ **TIKL_S_n**: Uso de Ticlid en la UCI (Binaria; 0: no, 1: sí)
+ **TRENT_S_n**: Uso de Trental en la UCI (Binaria; 0: no, 1: sí)

Complicaciones y resultados del infarto de miocardio:

+ **FIBR_PREDS**: Fibrilación auricular (Binaria; 0: no, 1: sí)
+ **PREDS_TAH**: Taquicardia supraventricular (Binaria; 0: no, 1: sí)
+ **JELUD_TAH**: Taquicardia ventricular (Binaria; 0: no, 1: sí)
+ **FIBR_JELUD**: Fibrilación ventricular (Binaria; 0: no, 1: sí)
+ **A_V_BLOK**: Bloqueo AV de tercer grado (Binaria; 0: no, 1: sí)
+ **OTEK_LANC**: Edema pulmonar (Binaria; 0: no, 1: sí)
+ **RAZRIV**: Ruptura miocárdica (Binaria; 0: no, 1: sí)
+ **DRESSLER**: Síndrome de Dressler (Binaria; 0: no, 1: sí)
+ **ZSN**: Insuficiencia cardíaca crónica (Binaria; 0: no, 1: sí)
+ **REC_IM**: Reinfarto miocárdico (Binaria; 0: no, 1: sí)
+ **P_IM_STEN**: Angina post-infarto (Binaria; 0: no, 1: sí)
+ **LET_IS**: Resultado letal (causa) (Categórica)  (0: desconocido (vivo), 1: shock cardiogénico, 2: edema pulmonar, 3: ruptura miocárdica, 4: progresión de insuficiencia cardíaca congestiva, 5: tromboembolismo, 6: asistolia, 7: fibrilación ventricular)


El dataset permite gran cantidad de análiss y estudios. A fin del presente ejercicio y para conseguir el objetivo propuesto haremos una selección de variables, nos centraremos en variables de antecedentes, factores de riesgo y determinaciones de laboratorio  para ver su influencia en las complicaciones potencialmente mortales como son la fibrilación ventricular, la taquicardia ventricular,ruptura miocardica, el edema agudo de pulmón y el reinfarto. 

Variables seleccionadas:

+ **AGE**: Edad del paciente (Numérica)
+ **SEX**: Género (Binaria; 0: femenino, 1: masculino)

Antecedentes cardíacos

+ **INF_ANAM**: Cantidad de infartos previos (0, 1, 2, 3 o mas)
+ **IBS_POST**: Enfermedad coronaria reciente (Ordinal) (0 ninguna, 1 angina de esfuerzo, 2 angina inestable)
+ **IBS_NASL**: Antecedentes familiares de enfermedad coronaria  (Binaria; 0: no, 1: sí)
+ **SIM_GIPERT**: Hipertensión sintomática (Binaria; 0: no, 1: sí)
+ **nr_11**: Observación de arritmias previas (Binaria; 0: no, 1: sí)
+ **nr_04**: Fibrilación auricular persistente previa (Binaria; 0: no, 1: sí)
+ **nr_07**: Fibrilación ventricular previa (Binaria; 0: no, 1: sí)
+ **nr_08**: Taquicardia ventricular paroxística previa (Binaria; 0: no, 1: sí)
+ **np_04**: Bloqueo AV de tercer grado previo (Binaria; 0: no, 1: sí)
+ **np_08**: BCRHA completo previo (Binaria; 0: no, 1: sí)
+ **np_10**: BRDHA completo previo (Binaria; 0: no, 1: sí)

patologías de otros sistemas

+ **endocr_01**: Diabetes mellitus en la anamnesis (Binaria; 0: no, 1: sí)
+ **endocr_02**: Obesidad en la anamnesis (Binaria; 0: no, 1: sí)
+ **zab_leg_01**: Bronquitis crónica en la anamnesis (Binaria; 0: no, 1: sí)
+ **zab_leg_02**: Bronquitis crónica obstructiva en la anamnesis (Binaria; 0: no, 1: sí)
+ **zab_leg_03**: Asma bronquial en la anamnesis (Binaria; 0: no, 1: sí)
+ **zab_leg_04**: Neumonía crónica en la anamnesis (Binaria; 0: no, 1: sí)
+ **zab_leg_06**: Tuberculosis pulmonar en la anamnesis (Binaria; 0: no, 1: sí)


+ **S_AD_KBRIG**: Presión arterial sistólica según el equipo de cardiología de emergencia (mmHg) (Numérica)
+ **D_AD_KBRIG**: Presión arterial diastólica según el equipo de cardiología de emergencia (mmHg) (Numérica)

Determinacioniies de laboratorio

+ **K_BLOOD**: Contenido de potasio en suero (mmol/L) (Numérica)
+ **NA_BLOOD**: Contenido de sodio en suero (mmol/L) (Numérica)
+ **ALT_BLOOD**: Contenido de AlAT en suero (IU/L) (Numérica)
+ **AST_BLOOD**: Contenido de AsAT en suero (IU/L) (Numérica)
+ **KFK_BLOOD**: Contenido de CPK en suero (IU/L) (Numérica)
+ **L_BLOOD**: Conteo de células blancas (billones por litro) (Numérica)
+ **ROE**: Velocidad de sedimentación eritrocítica (mm) (Numérica)

Complicaciones y resultados del infarto de miocardio:

+ **JELUD_TAH**: Taquicardia ventricular (Binaria; 0: no, 1: sí)
+ **FIBR_JELUD**: Fibrilación ventricular (Binaria; 0: no, 1: sí)
+ **OTEK_LANC**: Edema pulmonar (Binaria; 0: no, 1: sí)
+ **RAZRIV**: Ruptura miocárdica (Binaria; 0: no, 1: sí)
+ **REC_IM**: Reinfarto miocárdico (Binaria; 0: no, 1: sí)
**LET_IS**: Resultado letal (causa) (Categórica)  (0: desconocido (vivo), 1: shock cardiogénico, 2: edema pulmonar, 3: ruptura miocárdica, 4: progresión de insuficiencia cardíaca congestiva, 5: tromboembolismo, 6: asistolia, 7: fibrilación ventricular)

# Selección de variables y creación de subconjunto

El objetivo es quedarnos con variables relacionadas con:

Antecedentes cardíacos

Patologías de otros sistemas

Parámetros de laboratorio

Complicaciones relevantes

La variable objetivo LET_IS (resultado letal).

```{r}
IM <- heart %>%
  select(AGE, SEX, INF_ANAM, IBS_POST, IBS_NASL, SIM_GIPERT, nr_11, nr_04, nr_07, nr_08, np_04, np_08, np_10, endocr_01, endocr_02, zab_leg_01, zab_leg_02, zab_leg_03, zab_leg_04, zab_leg_06, S_AD_KBRIG, D_AD_KBRIG, K_BLOOD, NA_BLOOD, ALT_BLOOD, AST_BLOOD, KFK_BLOOD, L_BLOOD, ROE, JELUD_TAH, FIBR_JELUD, OTEK_LANC, RAZRIV, REC_IM,LET_IS)

```

# Detección de valores faltantes y eliminación de columnas no viables

Vemos cuántos NA tiene cada columna, así como cuántas celdas vacías (""):


```{r}
colSums(is.na(IM))
colSums(IM=="")
```

Puesto que existen variables que tienen una gran cantidad de datos faltantes(S_AD_KBRIG, D_AD_KBRIG y KFK_BLOOD) llegando casi a lal totalidad de las observaciones, se decide eliminarlas del estudio puesto que es imposible imputar tal cantidad de información

```{r}
IM <- heart %>%
  select(AGE, SEX, INF_ANAM, IBS_POST, SIM_GIPERT, nr_11, nr_04, nr_07, nr_08, np_04, np_08, np_10, endocr_01, endocr_02, zab_leg_01, zab_leg_02, zab_leg_03, zab_leg_04, zab_leg_06, K_BLOOD, NA_BLOOD, ALT_BLOOD, AST_BLOOD, L_BLOOD, ROE, JELUD_TAH, FIBR_JELUD, OTEK_LANC, RAZRIV, REC_IM, LET_IS)
str(IM)


colSums(is.na(IM))
colSums(IM=="")
```

Observamos que tenemos aun asi bastantes aproximadamente un 23% en las determinaciones de laboratorio, parece que no a todos los pacientes hubo tiempo de hacerles analitica de sangre para determinar ciertos parámetros

# Visualización inicial de las variables numéricas (laboratorio)

```{r}
lab <- c('K_BLOOD', 'NA_BLOOD', 'ALT_BLOOD', 'AST_BLOOD', 'L_BLOOD', 'ROE')
for (col in lab) {
  print(
    ggplot(IM, aes_string(x = col)) +
      geom_histogram( fill = "tan", color = "gray") + 
      theme_minimal() +
      labs(title = paste("Distribución de", col),
           x = col,
           y = "Frecuencia"
           ))}
```

# Imputación de variables


Dada la variabilidad, y tras hacer pruebas viendo como modifica la distribución , decidimos imputar variables de laboratorio usando KNN

```{r}
recipe_obj <- recipe(~., data = IM) %>%
  step_impute_knn(all_of(lab), neighbors = 5) %>%  
  prep(training = IM, retain = TRUE)  

IM <- bake(recipe_obj, new_data = NULL)

colSums(is.na(IM))

```

```{r}
for (col in lab) {
  print(
    ggplot(IM, aes_string(x = col)) +
      geom_histogram( fill = "tan", color = "gray") + 
      theme_minimal() +
      labs(title = paste("Distribución de", col),
           x = col,
           y = "Frecuencia"
           ))}
```



Explicamos rapidamente que suponen estos resultados.

K_BLOOD (Potasio)
Relación con el infarto: Los niveles de potasio pueden verse alterados después de un infarto. Una elevación o disminución puede ocurrir debido a los cambios en la dinámica cardiaca y renal.
Hipocalcemia: Puede aumentar la toxicidad de los medicamentos cardíacos como los digitálicos.
Hiperpotasemia: Puede causar cambios peligrosos en el electrocardiograma (ECG), como alteraciones en el ritmo cardíaco.

NA_BLOOD (Sodio)
Relación con el infarto: Los niveles de sodio pueden disminuir en pacientes con insuficiencia cardíaca que se desarrolla después de un infarto. La hiponatremia en estos casos puede ser un indicador de peor pronóstico.
Hiponatremia: Se relaciona con un estado de hipervolemia en el contexto de la insuficiencia cardíaca.

ALT_BLOOD (Alanina Aminotransferasa)
Aunque el ALT es más específico del hígado, un aumento también puede ocurrir en casos de daño al tejido muscular, incluido el músculo cardíaco.
Elevado: Comúnmente asociado con daño hepático, como hepatitis, cirrosis, o debido al consumo de sustancias tóxicas para el hígado (como algunos medicamentos o alcohol).

AST_BLOOD (Aspartato Aminotransferasa)
Relación con el infarto: Aunque el ALT es más específico del hígado, un aumento también puede ocurrir en casos de daño al tejido muscular, incluido el músculo cardíaco.
Elevado: No es típicamente un marcador de daño cardíaco, pero podría elevarse si hay una lesión hepática secundaria.

L_BLOOD (Lactato)
Relación con el infarto: Niveles elevados de lactato pueden indicar una hipoxia tisular, que es una condición que puede acompañar un infarto, especialmente si hay shock o una perfusión tisular inadecuada.
Elevado: Es un mal pronóstico en el contexto de un infarto, indicando que el tejido no está recibiendo suficiente oxígeno.

ROE (Velocidad de Sedimentación de Eritrocitos)
Relación con el infarto: Aunque no es específico, un ROE elevado puede indicar inflamación o daño tisular, lo cual puede estar presente en un infarto.
Elevado: Puede reflejar una fase de inflamación aguda, aunque es un indicador poco específico en el contexto de un infarto.

Resultado satisfaactorio sin una modificación excesiva de la distribución para tratar de mantener la robustez en los datos. El resto de NA los vamos a trabajar con la media en caso de numéricas y la moda en caso de categóricas, puesto que son muy pocos datos.

```{r}
IM <- IM %>%
  mutate(AGE = ifelse(is.na(AGE), mean(AGE, na.rm = TRUE), AGE)) 

cat_vars <- c("SEX", "INF_ANAM", "IBS_POST", "SIM_GIPERT", "nr_11", "nr_04", "nr_07", "nr_08", "np_04", "np_08", "np_10", "endocr_01", "endocr_02", "zab_leg_01", "zab_leg_02", "zab_leg_03", "zab_leg_04", "zab_leg_06")

get_mode <- function(x) {
  ux <- unique(na.omit(x))
  ux[which.max(tabulate(match(x, ux)))]
}

IM <- IM %>%
  mutate(across(all_of(cat_vars), ~ifelse(is.na(.), get_mode(.), .)))

colSums(is.na(IM))
```
Ahora que hemos solventado el problema de los NA, vamos a ver como se comportan las variables. 

# Exploración de variables y primeras conclusiones

En primer lugar con los estadísticos

```{r}
summary(IM)
```
La media de edad está en torno a los 62 años. 

Hacemos un recuento de las variables binarias para ver la cantidad de positivos que existen, números bastante reducidos dada la muestra

```{r}
bin <- c("SIM_GIPERT", "nr_11", "nr_04", "nr_07", "nr_08", "np_04", "np_08", "np_10", "endocr_01", "endocr_02", "zab_leg_01", "zab_leg_02", "zab_leg_03", "zab_leg_04", "zab_leg_06","JELUD_TAH", "FIBR_JELUD", "OTEK_LANC", "RAZRIV", "REC_IM")

counts <- IM %>%
  summarise(across(all_of(bin), ~sum(. == 1, na.rm = TRUE)))

counts
```
Ahora veremos como se comportan gráficamente

```{r}
for (col in cat_vars) {
  print(
    ggplot(IM, aes_string(x = col)) +
      geom_histogram(bins = 30, fill = "tan", color = "gray") + 
      theme_minimal() +
      labs(title = paste("Distribución de", col),
           x = col,
           y = "Frecuencia"
           ))}
```

El sexo es predominantemente masculino, interesante que hay un predominio de personas que padecen angina inestable previa entre los pacientes con IM. Vemos que hay 0 casos de fibrilacion ventricular previa, lógico dado que suele ser una arritmia mortal, y una cantidad muy pequeña de taquicardia paroxística supraventricular y bloqueos AV de tercer grado, de rama izquierda y derecha. Si queu hay mas datos en caso de diabetes o bronquitis previa.Vamos a profundizar en todos los datos


Ahora continuamos visualizando variables sobre las potenciales complicaciones

```{r}
compl <- c('JELUD_TAH', 'FIBR_JELUD', 'OTEK_LANC', 'RAZRIV', 'REC_IM', 'LET_IS')
for (col in compl) {
  print(
    ggplot(IM, aes_string(x = col)) +
      geom_histogram( fill = "tan", color = "gray") + 
      theme_minimal() +
      labs(title = paste("Distribución de", col),
           x = col,
           y = "Frecuencia"
           ))}
```

Observamos que, afortunadamente, el número de complicaciones es bajo en términos generales, destacando el edema de pulmón y el reinfarto en los dias posteriores. Vamos a relacionarlos con la edad que suele ser un factor determinante. 

Guardamos el csv para futuros scripts

```{r}
write.csv(IM, file = "IM.csv", row.names = FALSE)

```

```{r}
ggplot(IM, aes(x = as.factor(OTEK_LANC), y = AGE, fill = as.factor(OTEK_LANC))) +
  geom_boxplot() +
  scale_fill_brewer(palette = "Pastel1") +
  labs(title = "Distribución de la Edad en Edema de Pulmón",
       x = "Edema de Pulmón (0 = No, 1 = Sí)",
       y = "Edad") +
  theme_minimal()


ggplot(IM, aes(x = as.factor(REC_IM), y = AGE, fill = as.factor(REC_IM))) +
  geom_boxplot() +
  scale_fill_brewer(palette = "Pastel1") +
  labs(title = "Distribución de la Edad en Reinfarto",
       x = "Reinfarto (0 = No, 1 = Sí)",
       y = "Edad") +
  theme_minimal()
```

Como era de esperar, la edad parece inducir que las complicaciones sean mas frecuentes.Vamos a ver estas dos complicaciones como se comportan con la información de anamnesis que conocemos de los pacientes a ver si encontramos posibles relaciones en su comportamiento

```{r}
IM_long <- pivot_longer(
  IM,
  cols = c(endocr_01, endocr_02, zab_leg_01, zab_leg_02, zab_leg_03, zab_leg_04, zab_leg_06),
  names_to = "Condition",
  values_to = "Presence"
)

ggplot(IM_long, aes(x = as.factor(Presence), fill = as.factor(OTEK_LANC))) +
  geom_bar(position = "fill") +
  facet_wrap(~Condition, scales = "free_x") +
  labs(title = "Relación entre Condiciones Médicas y edema de pulmón",
       x = "Presencia de antecedente (0 = No, 1 = Sí)",
       y = "Proporción") +
  scale_fill_brewer(palette = "Pastel2", name = "Edema de Pulmón", labels = c("No", "Sí")) +
  theme_minimal()


ggplot(IM_long, aes(x = as.factor(Presence), fill = as.factor(REC_IM))) +
  geom_bar(position = "fill") +
  facet_wrap(~Condition, scales = "free_x") +
  labs(title = "Relación entre Condiciones Médicas y reinfarto",
       x = "Presencia de antecedente (0 = No, 1 = Sí)",
       y = "Proporción") +
  scale_fill_brewer(palette = "Pastel2", name = "Reinfarto", labels = c("No", "Sí")) +
  theme_minimal()
```
En primer lugar generamos una nueva variable aunando la informacion de LET_IS en 0 vivo, 1 muerte para poder ver la influencia, ya que no nos interesa tanto el motivo de la muerte. Y vemos como inffluye la edad

```{r}
IM$DEAD <- ifelse(IM$LET_IS == 0, 0, 1)

table(IM$DEAD)
```
```{r}
ggplot(IM, aes(x = as.factor(DEAD), y = AGE, fill = as.factor(DEAD))) +
  geom_boxplot() +
  scale_fill_brewer(palette = "Pastel1") +
  labs(title = "Relacion de edad con muertes por IM",
       x = "Muertes (0 = No, 1 = Sí)",
       y = "Edad") +
  theme_minimal()
```

Vamos a comprobar si los problemas endocrinos previos como la diabetes o la obesidad pueden ser predictores, veamos como se comportan con las posibles complicaciones
```{r}
IM_long2 <- pivot_longer(
  IM,
  cols = c(JELUD_TAH, FIBR_JELUD, OTEK_LANC, RAZRIV, REC_IM, DEAD),
  names_to = "Complication2",
  values_to = "Presence2"
)

ggplot(IM_long2, aes(x = as.factor(Presence2), fill = as.factor(endocr_01))) +
  geom_bar(position = "fill") +
  facet_wrap(~Complication2, scales = "free_x") +  
  labs(title = "Relación entre diabetes y complicaciones",
       x = "Presencia de Complicaciones (0 = No, 1 = Sí)",
       y = "Proporción de diabetes") +
  scale_fill_brewer(palette = "Pastel2", name = "Diabetes", labels = c("No", "Sí")) +
  theme_minimal()

ggplot(IM_long2, aes(x = as.factor(Presence2), fill = as.factor(endocr_02))) +
  geom_bar(position = "fill") +
  facet_wrap(~Complication2, scales = "free_x") + 
  labs(title = "Relación entre obesidad y complicaciones",
       x = "Presencia de Complicaciones (0 = No, 1 = Sí)",
       y = "Proporción de obesidad") +
  scale_fill_brewer(palette = "Pastel2", name = "Obesidad", labels = c("No", "Sí")) +
  theme_minimal()
```
La obesidad parece tener relevancia en la ruptura miocardica y en la taquicardia ventricular, la diabetes  en el edema de pulmon y en el reinfarto como habiamos visto previamente. Ambos parecen influir en el fallecimiento tras el IM

```{r}
colSums(is.na(IM))

```


A continuación vamos a discretizar la variable potasio en base a si está bajo, alto o normal, esa variable está expresada en mmol/l

```{r}
IM$K_BLOOD_disc <- discretize(IM$K_BLOOD, 
                                       method = "fixed", 
                                       breaks = c(-Inf, 3.7, 5.2, Inf),
                                       labels = c("Hipopotasemia", "Normal", "Hiperpotasemia"))

table(IM$K_BLOOD_disc)
```

#Aproximación a PCA

Dado el contexto de los datos se decide emplear PCA para reducir la dimensionalidad en los datos de laboratorio, SVD puede ser mas flexible y apto para datos mas dispersos y heterogéneos, dado el contexto clínico que manejamos es mejor emplear PCA y además de reducir la dimensionalidad poder encontrar relaciones subyacentes. 

```{r}
lab_data <- IM[, lab]
lab_scaled <- scale(lab_data)
pca_res <- prcomp(lab_scaled)
summary(pca_res)
```

```{r}
table(IM$LET_IS)

```


```{r}
plot(pca_res$x[, 1:2], col = IM$LET_IS, pch = 16, 
     main = "Gráfico de Dispersión de Componentes Principales (PCA)",
     xlab = "PC1", ylab = "PC2")
IM$LET_IS <- as.factor(IM$LET_IS)
legend("topright", legend = levels(IM$LET_IS), col = 1:length(levels(IM$LET_IS)), pch = 16, cex = 0.8, title = "Desenlace")

```
No parece haber una relación clara enter las variables de laboratorio y el fallecimiento o causa del fallecimiento de los pacientes en ultima instancia. 

#Conclusiones de la Exploración

Se eliminaron algunas variables muy incompletas (S_AD_KBRIG, D_AD_KBRIG, KFK_BLOOD).

Se aplicó KNN para imputar valores faltantes en parámetros de laboratorio (K_BLOOD, NA_BLOOD, etc.).

Se observa un desbalance importante en las complicaciones: la mayoría de pacientes no presenta arritmias o desenlaces letales; algunos eventos son muy raros.

La edad parece correlacionarse con un mayor riesgo de complicaciones (edema pulmonar, reinfarto, fallecimiento).

Variables como diabetes mellitus y obesidad también muestran cierta relación con complicaciones específicas.

PCA no revela grupos claros basados solo en los parámetros de laboratorio.